臺灣彰化地方法院民事判決　九十二年度訴字第二○三號
　　原　　　告　癸○○
　　訴訟代理人　林政德律師
　　複　代理人　甲○○
　　被　　　告　丙○○
　　　　　　　　乙○○
　　兼
　　訴訟代理人　丁○○
　　被　　　告　寅○○
　　　　　　　　壬○○
　　　　　　　　丑○○
　　　　　　　　子○○即莊郡之.
　　　　　　　　　　　　　　住.
右當事人間分割共有物事件，經本院於民國九十三年二月二十日言詞辯論終結，判決
如左：
    主    文
兩造所共有坐落彰化縣芬園鄉縣○段柒零肆地號、地目田、面積玖陸零貳平方公尺土
地，其分割方法如附圖一Ａ案所示編號甲部分、面積玖貳貳平方公尺，分歸被告丙○○、乙○○、丁○○取得，並按原應有部分比例維持共有；編號甲１部分、面積陸柒
陸平方公尺，分歸被告丑○○取得；編號乙部分、面積壹壹壹平方公尺，分歸被告
子○○取得；編號丙部分、面積貳零平方公尺，分歸被告寅○○取得；編號丁部
分、面積壹伍玖捌平方公尺，分歸被告壬○○取得；編號戊部分、面積壹捌玖貳平方
公尺，分歸原告取得。
訴訟費用由兩造按附表所示比例分擔。
    事    實
甲、原告部分：
一、聲明：
    如主文所示。
二、陳述：
  (一)坐落彰化縣芬園鄉縣○段七○四地號、地目田、面積九六○二平方公尺土地（下
    稱系爭土地）為兩造所共有，兩造之應有部分各如附表所示。而系爭土地並無因
    物之使用目的不能分割或訂有不分割期限，又因無法協議分割，爰依民法第八百
    二十三條第一項、第八百二十四條第二項之規定，請求准予裁判分割。
  (二)主張依附圖一Ａ案分割，該方案符合分管現狀，且被告壬○○於本件調解程序時
    ，亦同意附圖一Ａ案，本於誠信原則，被告壬○○自應受其前陳述之拘束。如依
    附圖二Ｂ案分割，則原告與被告子○○、寅○○、壬○○等四人就系爭土地之使
    用情況均會發生變動，而依附圖一Ａ案分割，則僅有原告與被告子○○等二人之
    使用情況發生變動，附圖二Ｂ案於日後交付時，顯然較為複雜。
三、證據：提出土地登記謄本二件、地籍圖謄本一件為證。
乙、被告部分：
一、聲明：
　　同意分割。
二、陳述：
　　主張依照附圖二Ｂ案分割。
三、證據：提出同意書一紙為證。
丙、本院依職權勘驗現場，並會同彰化縣彰化地政事務所人員為現場測量，作成複丈
    成果圖如附圖三。
    理    由
一、原告於民國九十二年一月十日提起本件訴訟後，被告莊郡於九十二年十月二十四
    日死亡，且莊郡之配偶辛○○○、次女庚○○、女戊○○、肆女己○○，以及
    長女莊弄珠之長子卯○○、次子辰○○、長女巳○○、次女午○○均拋棄其繼承
    權，經原告具狀後，復於九十三年二月二十日言詞辯論期日聲明由莊郡之繼承人
    即長子子○○承受訴訟，並提出繼承系統表、戶籍謄本為證，且有本院查覆表在
    卷可稽，核無不合，應予准許。
二、原告起訴主張：坐落彰化縣芬園鄉縣○段七○四地號、地目田、面積九六○二平
    方公尺土地為兩造所共有，兩造之應有部分各如附表所示。系爭土地並無因使用
    目的不能分割，或訂有不分割期限之情形，且兩造亦未能達成分割協議等語，並
    提出土地登記謄本為證，經核相符，復為被告所不爭執，應認為真實。
三、按每宗耕地分割後每人所有面積未達零點二五公頃者，不得分割。但本條例中華
    民國八十九年一月四日修正施行後所繼承之耕地，以及本條例中華民國八十九年
    一月四日修正施行前之共有耕地，均得分割為單獨所有，農業發展條例第十六條
    第三款、第四款分別定有明文。經查，依卷附土地登記謄本所示，系爭土地使用
    分區經編定為特定農業區，使用地類別為農牧用地，地目為田，依農業發展條例
    第三條第十一款之規定，係屬耕地，其面積僅○．九六○二公頃，分割後，除被
    告寅○○外，其餘共有人應有部分之面積雖均未達○．二五公頃，惟原告與被告
    丙○○、丁○○、乙○○、癸○○、寅○○、壬○○、丑○○均係於八十九年一
    月二十八日農業發展條例第十六條第四款修正施行前，即取得系爭土地應有部分
    ，被告子○○則係於八十九年一月二十八日農業發展條例第十六條第三款修正施
    行後，因繼承而取得系爭土地應有部分，依首揭規定，自不受分割後最小面積之
    限制。系爭土地既無因使用目的不能分割，或訂有不分割期限之情形，且兩造亦
    未能達成分割協議，是以原告依民法第八百二十三條第一項、第八百二十四條第
    二項，農業發展條例第十六條第三款、第四款之規定，請求分割系爭土地，即屬
    有據，應予准許。
四、按共有人因共有物分割之方法不能協議決定，而提起分割共有物之訴，應由法院
    斟酌共有物之性質、共有人之意願、全體共有人之利益、經濟效用等因素，秉持
    公平原則，而為適當之分配。經查：(一)系爭土地上如附圖三所示編號Ｅ部分二層
    樓加強磚造平房為被告丁○○、丙○○、乙○○所共有，編號Ｄ部分磚造平房為
    被告丑○○所有，編號Ｆ、Ｇ部分為被告子○○之被繼承人莊郡所種植水稻，編
    號Ｉ部分為被告寅○○所種植水稻、編號Ｊ部分為被告壬○○所種植水稻等情，
    經本院勘驗現場明確，並會同彰化縣彰化地政事務所人員為現場測量，作成複丈
    成果圖如附圖三與勘驗筆錄附卷可稽。其中，編號Ｆ部分為原告所分管，但由莊
    郡使用並種植水稻等情，則經莊郡於九十二年五月八日準備程序期日陳述在卷，
    且為兩造所不爭執，應認屬實。又上開建物僅被告丁○○、丙○○、乙○○所共
    有編號Ｅ部分二層樓加強磚造平房，具有一定經濟價值，應予保留；至被告丑○○所有編號Ｄ部分為老舊磚造平房，經濟價值不高，則無保留之實益與必要。(二)
    系爭土地之地目為田，此有土地登記謄本在卷可稽，是系爭土地之分割方法，應
    考量各共有人日後種植農作物之需要。依本院現場勘驗與地政人員現場測量之結
    果，灌溉用水與排水溝渠分別位於系爭土地南側與北側，水流方向則係由西向東
    ，是以系爭土地分割線應採南北走向，使各共有人分割後仍可使用現有溝渠灌溉
    與排水。(三)本件原告主張依附圖一Ａ案分割，被告則均主張依附圖二Ｂ案分割；
    惟上開二案，被告丁○○、丙○○、乙○○與丑○○均依其現在分管系爭土地之
    位置，而分別取得編號甲部分與甲１部分，是以無論採附圖一Ａ案或附圖二Ｂ案
    分割，對於被告丁○○、丙○○、乙○○、丑○○並無不同。至於原告與被告子
    ○○、寅○○、壬○○部分，附圖一Ａ案與附圖二Ｂ案之分割線均採南北走向，
    符合各共有人分割後種植農作物用水之需要，且不論採附圖一Ａ案或附圖二Ｂ案
    分割，各共有人所取得土地之經濟價值亦無顯著差別。而分割共有物雖不受分管
    契約之拘束，惟盡量依各共有人使用現狀定分割方法，以維持現狀，減少共有人
    所受損害，當不失為裁判分割斟酌之一種原則。依附圖三所示系爭土地現在分管
    耕作位置由西向東分別為被告壬○○、寅○○、子○○、原告，應以附圖一Ａ案
    較符合系爭土地分管現狀；再者，被告亦未能說明有何變動分管現狀而採附圖二
    Ｂ案分割之具體理由。因此，本院審酌系爭土地使用現狀、共有人之意願、種植
    農作物之需要、全體共有人之利益等一切情狀，認為以附圖一Ａ案所示方法分割
    ，較為適當。
五、按分割共有物之分割方法，係屬法院依職權所定，兩造所提出之分割方法，係供
    法院於決定分割方法之參考，是本件原告之請求雖有理由，但如由被告負擔全部
    訴訟費用則顯失公平，爰依民事訴訟法第八十條之一規定，命勝訴之原告負擔一
    部分訴訟費用。
據上論結，本件原告之訴為有理由，依民事訴訟法第七十八條、第八十條之一、第八
十五條第一項但書，判決如主文。
中　　　華　　　民　　　國　　九十三　　年　　　三　　　月　　 十二　　 日
                                    臺灣彰化地方法院民事第二庭
~B審判長法官　何志通
~B　　　法官　蔡紹良
~B　　　法官　鄭舜元
右為正本係照原本作成。
如對本判決上訴須於判決送達後廿日內向本院提出上訴狀。
中　　　華　　　民　　　國　　九十三　　年　　　三　　　月　　 十六　　 日
~B法院書記官　卓俊杰
~F0
~T32
附表：
┌──┬───────┬────────────────┐
│編號│共有人姓名    │應有部分（訴訟費用負擔比例）    │
├──┼───────┼────────────────┤
│ １ │丙○○        │三九六○分之一二八              │
├──┼───────┼────────────────┤
│ ２ │丁○○        │三九六○分之一二六              │
├──┼───────┼────────────────┤
│ ３ │乙○○        │三九六○分之一二六              │
├──┼───────┼────────────────┤
│ ４ │癸○○        │一五八四○○分之三一二二○      │
├──┼───────┼────────────────┤
│ ５ │寅○○        │三九六○分之一三二一            │
├──┼───────┼────────────────┤
│ ６ │壬○○        │三九六○分之六五九              │
├──┼───────┼────────────────┤
│ ７ │丑○○        │七九二○分之五五八              │
├──┼───────┼────────────────┤
│ ８ │子○○        │一五八四○○分之二一六二○      │
└──┴───────┴────────────────┘
